【裁判字號】    99,交抗,562
【裁判日期】    991123
【裁判案由】    聲明異議
【裁判全文】
臺灣高等法院高雄分院刑事裁定         99年度交抗字第562號
抗   告   人  高雄市政府交通局
即原處分機關
代   表   人  王國材
受  處分  人  張簡進楚
上列抗告人因受處分人違反道路交通管理處罰條例聲明異議案件
，不服臺灣高雄地方法院中華民國99年10月25日裁定（99年度交
聲字第2621號），提起抗告，本院裁定如下：
    主  文
原處分及原裁定均撤銷。
張簡進楚汽車駕駛人，駕駛汽車經測試檢定酒精濃度超過規定標
準，處罰鍰新臺幣壹萬伍仟元，並應吊扣重型機器腳踏車駕駛執
照拾貳個月及接受道路交通安全講習。
    理  由
一、抗告意旨略以：本件受處分人於民國69年2 月27日已考領普
    通重型機車駕駛執照，亦於99年2 月10日至100 年2 月9 日
    止為本案受吊扣其是照1 年處分在案。惟高雄地方法院裁定
    「1 年內不得考領重型機器腳踏車駕駛執照」部分顯有誤會
    。基上，請鈞院將裁定主文改以裁定為「吊扣重型機器腳踏
    車駕駛執照12個月處分」較為妥適，方符合違反同條例第35
    條併處「吊扣駕照」之立法本意。
二、按汽車駕駛人，駕駛汽車經測試檢定酒精濃度超過規定標準
    者，處15,000元以上60,000元以下罰鍰，並當場移置保管該
    汽車及吊扣其駕駛執照1 年；因而肇事致人受傷者，並吊扣
    其駕駛執照2 年；又汽車駕駛人，有第35條第1 項規定之情
    形，應接受道路交通安全講習，道路交通管理處罰條例第35
    條第1 項第1 款、第24條第1 項第2 款分別定有明文。經查
    ，本件受處分人於上開時、地，酒後駕駛車號GL3-685 號重
    型機車，行經高雄市○○○路前，經警查獲受處分人酒後駕
    車，酒測值為每公升0.64毫克，而有上開道路交通管理處罰
    條例第35條第1 項第1 款之違規事實，乃經警當場舉發，移
    送原處分機關以高雄市政府交通局99年09月23日高市交裁字
    第裁32-B00000000號違反道路交通管理事件裁決書裁處罰鍰
    45, 000 元，吊扣普通小型車駕駛執照12個月，應參加道安
    講習等情，業據受處分人自承在卷，並有上開裁決書及其送
    達證書、舉發通知單等件在卷足稽，又受處分人因上開酒後
    駕車案件，經臺灣高雄地方法院檢察署檢察官以98年度偵字
    第16590 號為緩起訴處分，緩起訴期間為1 年，並命受處分
    人向國庫支付3 萬元，並已於99年8 月3 日緩起訴期滿等情
    ，有舉發違反道路交通管理事件通知單、被告前案紀錄表各
    1 份在卷可稽，是此部分事實以堪認定。
三、再聲明異議，屬一種司法救濟途徑，由法院審查受處分人所
    涉之違規事實是否成立，及原處分所適用之法條是否正確、
    裁罰是否適當，因法院負有司法審查之作用，對原處分失當
    時，應自為處分，以本案而言，既經受處分人聲明異議，就
    罰鍰、吊扣駕駛執照及安全講習等處罰效果，均應為一併重
    新諭知。經查：
  (一)關於原處分吊扣駕駛執照部分：
  1.按道路交通管理處罰條例第68條曾於94年12月14日修正公布
    ，並自95年03月01日開始施行。原條文規定：「汽車駕駛人
    ，因違反本條例及道路交通安全規則之規定，受吊扣或吊銷
    駕駛執照處分時，吊扣或吊銷其持有各級車類之駕駛執照」
    ，修正後改為：「汽車駕駛人，因違反本條例及道路交通安
    全規則之規定，受吊銷駕駛執照處分時，吊銷其持有各級車
    類之駕駛執照」。觀其提案修正理由「原條文將違法或違規
    駕駛人所持有各級車類之駕駛執照一併吊扣或吊銷失之過酷
    ，影響人民工作及生活甚鉅，爰修正之」，此業據立法院公
    報第94卷第70期院會紀錄記載明確。顯見依現行道路交通管
    理處罰條例規定，不得吊扣駕駛人所持有他級駕駛執照，亦
    即於為吊扣駕駛人駕駛執照之處分時，僅得吊扣駕駛人違規
    時所駕駛該級車類之駕駛執照，以限制其繼續駕駛該級車類
    行駛道路之權利，若駕駛人並無該級車類之駕駛執照，即無
    從執行吊扣駕駛執照之處分，而僅係應否依道路交通管理處
    罰條例第22條第1 項規定處罰駕駛人之問題。次按行政行為
    ，採取之方法所造成之損害不得與欲達成目的之利益顯失均
    衡，行政程序法第7 條第3 款定有明文。又依道路交通安全
    規則第61條第1 項第4 款規定，汽車駕駛人取得高一級車類
    之駕駛資格者，應換發駕駛執照，並准其駕駛較低級車類之
    車輛，已領有小型車駕駛執照者，得駕駛輕型機器腳踏車。
    查本件受處分人既係駕駛重型機車違規，若其普通小型車駕
    駛執照因而遭吊扣，將造成受處分人不能駕駛普通小型車、
    輕型機器腳踏車之結果，則原處分機關採取吊扣受處分人普
    通小型車駕駛執照，以達成限制其駕駛重型機車之目的，所
    造成損害已與欲達成目的之利益顯失均衡。
  2.從而，本件受處分人於前述違規之際所駕駛者既為重型機車
    ，故依法所受處分內容應僅為限制其駕駛重型機車之權利，
    原處分機關遽以吊扣受處分人所持有之普通小型車駕駛執照
    ，此舉顯然不當剝奪受處分人駕駛普通小型車、輕型機器腳
    踏車之權利，對受處分人權益侵害甚鉅，亦與現行道路交通
    管理處罰條例第68條規定有悖，容有違誤。
  3.是原處分機關僅得裁處吊扣重型機車駕駛執照，不得吊扣普
    通小型車駕駛執照。惟行為人依法既應諭知吊扣重型機車駕
    駛執照，尚不能因受處分人現實上僅持有普通小型車駕駛執
    照，即違背法律規定諭知免罰。此主管機關仍可利用電腦資
    料處理或在汽車駕照註記或其他方式，吊扣行為人重型機車
    駕駛執照，執行層面應可妥適克服，尚難逕謂無法執行，而
    諭知不罰（參照臺灣高等法院暨所屬法院98年法律座談會刑
    事類提案第20號決議意旨）。
  (二)關於原處分罰鍰部分：
  1.按94年2 月5 日公佈施行之行政罰法第26條規定：「一行為
    同時觸犯刑事法律及違反行政法上義務規定者，依刑事法律
    處罰之。但其行為應處以其他種類行政罰或得沒入之物而未
    經法院宣告沒收者，亦得裁處之。前項行為如經不起訴處分
    或為無罪、免訴、不受理、不付審理之裁判確定者，得依違
    反行政法上義務規定裁處之」，明揭同一行為不受行政及刑
    事之雙重處罰及一事不二罰之原則。次按道路交通管理處罰
    條例第35條第1 項第1 款規定：汽車駕駛人，駕駛汽車經測
    試檢定，酒精濃度超過規定標準者，處新臺幣1 萬5 千元以
    上6 萬元以下罰鍰，並當場移置保管該汽車及吊扣其駕駛執
    照1 年；因而肇事致人受傷者，並吊扣其駕駛執照2 年；致
    人重傷或死亡者，吊銷其駕駛執照，並不得再考領。前揭道
    路交通管理處罰條例第35條第1 項第1 款規定之處罰內容，
    係針對行為人違反行政法上義務規定之行政罰，且該條例關
    於一行為同時觸犯刑事法律及違反行政法上義務規定者，並
    無特別規定，倘汽車駕駛人以單一酒後駕駛汽車行為，經測
    試酒精濃度超過規定標準，而同時涉有刑法第185 條之3 公
    共危險罪嫌時，道路交通管理處罰機關除有行政罰法第26條
    第1 項但書得處以其他種類行政罰者之情形，而得裁處其他
    種類行政罰外，關於罰鍰部分，應依行政罰法第26條及道路
    交通管理處罰條例第10條規定移送地方法院檢察署處理。且
    該酒後駕駛汽車之行為，除移送後有行政罰法第26條第2 項
    所定經「不起訴處分」或為「無罪」、「免訴」、「不受理
    」、「不付審理」之裁判確定等情形，得再依違反行政法上
    義務規定裁處之外，不得逕依道路交通管理處罰條例第35條
    第1 項第1 款規定裁處行為人罰鍰之行政罰，以符行政罰法
    第26條一事不二罰之規定。至於罰鍰以外之其他種類行政罰
    ，例如吊扣駕駛執照、施以道安講習等處分，因兼具維護公
    共秩序之作用，為達行政目的，依行政罰法第26條第1 項但
    書之規定，行政機關自仍得予裁處。
  2.另按被告於緩起訴期間內，有下列情形之一者，檢察官得依
    職權或依告訴人之聲請撤銷原處分，繼續偵查或起訴：一、
    於期間內故意更犯有期徒刑以上刑之罪，經檢察官提起公訴
    者。二、緩起訴前，因故意犯他罪，而在緩起訴期間內受有
    期徒刑以上刑之宣告者。三、違背第253 條之2 第1 項各款
    之應遵守或履行事項者，刑事訴訟法第253 條之3 第1 項亦
    規定明確。是案經檢察官為「緩起訴處分」者，於緩起訴之
    猶豫期間內，是否因前開撤銷事由，經檢察官撤銷緩起訴處
    分後提起公訴，猶懸而未定。雖於緩起訴期間屆滿，而緩起
    訴未經撤銷，行為人得免於刑事訴追，其法律效果與「不起
    訴處分」相同，然非俟緩起訴期間屆滿，無從確定行為人最
    終是否未經撤銷緩起訴處分，亦即緩起訴處分於猶豫期間內
    ，未具實質之確定力，與具有終局確定力之「不起訴處分」
    不同。因緩起訴期間屆滿前，該緩起訴處分仍有被撤銷之可
    能，倘原處分機關逕予行政裁罰，將使受處分人有同時遭受
    行政處罰及刑事訴追之危險，顯與行政罰法第26條規定之立
    法意旨相悖。行政罰法第26條第2 項之所定同一行為如經「
    不起訴處分」或為「無罪」、「免訴」、「不受理」、「不
    付審理」之裁判確定者，得依違反行政法上義務規定裁處之
    ，所著重者係在各該事由同具終局免受刑事追訴之效力，而
    無雙重處罰之危險，應認屬列舉之事由，「緩起訴處分」既
    非上開列舉事由，且於緩起訴期間屆滿前仍存有雙重處罰之
    危險，原處分機關自不得於緩起訴期間屆滿前，就行為人之
    同一行為再為行政裁罰。
  3.又受處分人上開酒後駕車之行為，係屬同時觸犯刑事法律及
    違反行政法上義務規定之行為，且前經緩起訴處分確定，並
    給付30,000元，有被告前案紀錄表1 紙可證，自已產生實質
    刑罰之效果。揆諸行政罰法第26條規定與前揭說明，原處分
    機關對受處分人上開酒後駕車之違規行為為裁罰時，除其行
    為應處以其他種類行政罰即吊扣駕駛執照及施以道路交通安
    全講習，仍得予以裁處外，自不得就該同一違規事實再處以
    「罰鍰」，原處分再予裁處受處分人罰鍰，與法自屬有違。
    另道路交通管理處罰條例第35條第8 項亦規定：「前項汽車
    駕駛人，經裁判確定處以罰金低於本條例第92條第3 項所訂
    最低罰鍰基準規定者，應依本條例裁決繳納不足最低罰鍰之
    部分。」上開道路交通管理處罰條例第35條第8 項之規定，
    核屬行政罰法第26條第1 項之特別規定。而緩起訴處分固屬
    廣義之司法處分，為避免經法院裁判確定者，仍得裁決繳納
    ；而經緩起訴確定者，反而不得裁決繳納差額之不公平情事
    ，所謂經裁判確定應包括緩起訴處分確定。準此，本件受處
    分人依緩起訴處分命令已繳交國庫30,000元，而原處分機關
    就受處分人之酒後駕車違規，依違反道路交通管理事件統一
    裁罰基準表規定，原得裁處罰鍰新台幣45,000元，是依上開
    道路交通管理處罰條例第35條第8 項規定，原處分機關就罰
    鍰部分仍得裁處新台幣15,000元（即差額部分）。
  4.關於原處分施以道路安全講習部分：
    原處分機關裁處受處分人應參加道路安全講習部分，係為達
    成遏止酒後駕車之不法行為，維護道路交通用路權人之安全
    法益等行政目的所必要之罰鍰以外之其他種類行政罰，依行
    政罰法第26條第1 項但書之規定，原處分機關仍得裁處，並
    未違反「一事不二罰」之規定，故此部分之裁處並無違誤。
三、原裁定撤銷原處分關於吊扣汽車駕駛執照之處分，並認受處
    分人並未持有重型機車駕駛執照可供吊扣，參酌道路交通管
    理處分條例第67條第6 項規定，於違規酒後駕車然屬無照駕
    駛之情況下，應將「吊扣」之處罰規定轉換為「禁止在最長
    吊扣期間內考領駕照」之處罰，固非無見，惟查：受處分人
    已於69年2 月27日考領重型機器腳踏車駕駛執照，有受處分
    人之機車駕照基本資料在卷可稽（見本院卷第5 頁）。故原
    裁定認定受處分人僅領有普通小型車駕駛執照，並未領有重
    型機車駕駛執照而無從對受處分人裁處吊扣重型機車駕駛執
    照之處分，而依道路交通管理處罰條例第67條第6 項規定處
    以1 年內禁止考領重型機車駕駛執照之處罰一節，自有誤會
    。
四、綜上所述，原處分裁處罰鍰45,000元部分，既有未當，仍應
    將原處分全部撤銷，另為妥適裁定。原裁定關於受處分人於
    1 年內不得考領重型機器腳踏車駕駛執照部分，亦有未合，
    本件原處分機關指摘此部分不當，提起抗告，為有理由，自
    應由本院將原處分及原裁定撤銷，另為裁定如主文第2 項所
    示。
五、據上論結，應依道路交通案件處理辦法第26條、刑事訴訟法
    第413 條，裁定如主文。
中    華    民    國    99    年    11    月    23    日
                  刑事第七庭    審判長法  官 莊飛宗
                                      法  官 謝宏宗
                                      法  官 蔡廣昇
以上正本證明與原本無異。
不得再抗告。
中    華    民    國    99    年    11    月    23    日
                                      書記官 曾允志

司法院資訊處製作；財團法人民間司法改革基金會備份。
